【裁判字號】    94,上易,254
【裁判日期】    950221
【裁判案由】    返還票據等
【裁判全文】
臺灣高等法院臺中分院民事判決         94年度上易字第254號
上  訴  人  甲○○
訴訟代理人  劉  喜律師
複 代理 人  丙○○
被 上訴 人  乙○○
上列當事人間返還票據等事件，上訴人對於中華民國93年10月13
日台灣台中地方法院92年度訴字第1744號第一審判決提起上訴，
本院於95年2月7日言詞辯論終結，判決如下：
    主      文
上訴駁回。
第二審訴訟費用由上訴人負擔。
    事實與理由
一、被上訴人於原審起訴主張，伊於民國（下同）85年底因向上
    訴人借款新台幣（下同） 200萬元，而簽發面額各50萬元之
    支票4紙交付上訴人，嗣支票於86年3、4月間屆期後，其中2
    紙面額共100萬元之支票經上訴人提示兌現，故至86年4月間
    ，伊積欠上訴人未償之借款金額為 100萬元，經上訴人同意
    將該未償之100萬元借款清償期限展期至87年4月1日及同年4
    月 3日，伊隨即另簽發以約定清償期日為發票日、面額各50
    萬元之支票及本票各 2紙交付上訴人以為借款之憑據及擔保
    ，伊並另簽發如原判決附表所示、面額合計23萬元之支票12
    紙交付上訴人，用以支付87年 5月至12月之利息。後伊所簽
    發上開分別以87年4月1日及同年4月3日為發票日、面額50萬
    元支票到期後，再經上訴人同意展期清償，伊因而復簽發發
    票日88年4月1日及4月3日、面額各50萬元之支票 2紙交予上
    訴人，惟支票交付後數日之87年 4月初，因上訴人告知需款
    急用，委由訴外人蘇文正代向伊收回借款 50萬，故於87年4
    月初時，伊積欠上訴人之借款金額應僅為50萬元，惟伊於86
    年4月間簽發如原判決附表所示、用以支付87年5月至12月利
    息之支票，皆係以 100萬元為計算基準之利息，且業經上訴
    人悉數兌領完畢，依伊已清償50萬元之比例計算，上訴人計
    溢收利息11萬5000元。又88年5、6月間，上訴人計向伊購買
    狗飼料及用品共61萬3268元，上訴人乃要求以上訴人應付之
    價金與對伊之50萬元借款債權互為抵消，為伊同意。至此，
    伊向上訴人所借用之借款業已全數清償完畢，上訴人反應給
    付伊狗飼料之貨款差額1萬3268元。詎上訴人於92年7月18日
    竟再委由訴外人黃進訊持伊於87年4月初所簽發、面額共100
    萬之支票2紙，向伊主張票據權利，伊無奈，乃支付 50萬元
    以取回所簽發之票據，故應認兩造之前所為之抵銷無效，上
    訴人自應給付伊貨款61萬3268元，如認兩造間之抵銷有效，
    上訴人向伊多收取之款項即屬不當得利，爰依買賣及不當得
    利之法律關係，上訴人應給付被上訴人貨款61萬3268元及溢
    付之利息11萬5000元，其中61萬3268元部分自起訴狀繕本送
    達翌日起至清償日止，加付法定遲延利息。
二、上訴人則以：自認有於85年12月間因借款予被上訴人，而收
    受由被上訴人所簽發、面額各50萬元之支票 4紙，及有向被
    上訴人購買狗飼料及用品共61萬3268元、並由於87年 4月初
    委由訴外人蘇文正向被上訴人收回借款50萬元之事實，惟伊
    欠被上訴人之上揭貨款，前雖經兩造同意與被上訴人積欠伊
    之 200萬元借款債務中之50萬元抵銷，然抵銷者係之前辦理
    註銷退票紀錄之票據債務，與86年4月後被上訴人所欠之100
    萬元無關，故至87年 4月止，被上訴人已清償之金額僅有兩
    造合意抵銷之貨款及蘇文正代收之50萬元共 100萬元而已，
    被上訴人對伊尚有借款 100萬元未為清償，而被上訴人尚欠
    之100萬元，伊係遲至92年7月18日才委由訴外人黃進訊以50
    萬元與被上訴人達成和解，故伊並未積欠被上訴人貨款，亦
    無溢收被上訴人利息等語，資為抗辯。
三、兩造不爭執之事實：
  (一)被上訴人於85年間因向上訴人借款 200萬元，簽發以臺灣省
    合作金庫（下稱合作金庫）為付款人、到期日分別為86年 3
    月31日、同年4月1日、同年4月2日及同年4月3日、面額各50
    萬元之支票4紙交付上訴人收執。
  (二)被上訴人於87年 4月間所簽發交付上訴人、以大眾商業銀行
    為付款人、票載發票日分別為88年4月1日、同年4月3日、面
    額各50萬元之支票2紙，屆期均未獲付款。
  (三)上訴人於87年 4月初委託訴外人蘇文正向被上訴人收回借款
    50萬元。
  (四)被上訴人於86年 4月初簽發如原判決附表所示、面額合計23
    萬元之支票12紙交付上訴人，以作為支付87年 5月起至同年
    12月借款金額為100萬元之利息之用。
  (五)如原審附表所示支付利息之支票均經上訴人提示，均獲兌現
    。
  (六)上訴人於92年 7月18日委由訴外人黃進訊向被上訴人收取50
    萬元，同時將被上訴人所簽發之票據交還被上訴人。
四、被上訴人主張其於85年間向上訴人所借之 200萬元，已陸續
    於86年間清償100萬元、87年4月間再清償50萬元，復於88年
    5、6月間，被上訴人以對上訴人之貨款債權61萬3268元與上
    訴人之借款債權抵銷後，被上訴人對上訴人所負借款債務已
    全數清償，上訴人反欠被上訴人11萬3268元，嗣92年 7月間
    上訴人再委由訴外人黃進訊持被上訴人於87年 4月間所簽發
    之二紙面額各50萬元之支票，向被上訴人主張權利，被上訴
    人再以50萬元取回該二紙支票。上訴人則抗辯被上訴人所借
    200萬元，迄87年4月止僅清償50萬元，其後再以貨款抵銷50
    萬元，尚欠上訴人100萬元，該100萬元迄92年 7月上訴人方
    委由訴外人黃進訊以50萬元與被上訴人達成和解等語。是本
    件兩造爭執點在於被上訴人於85年間向上訴人所借用之 200
    萬元，分別於何時清償及各次清償之金額為何，是否已經清
    償完畢，抑且尚有餘額。經查：
  (一)查被上訴人主張上訴人於88年5、6月間向其購買犬飼料及用
    品61萬3268元之事實，業由上訴人於原審言詞辯論時所自認
    （參原審卷第22頁）；上訴人後雖以被上訴人所提出之送貨
    單據上，除其中 4萬7770元貨款之單據上有上訴人之簽名，
    仍予承認外，其餘部分或無上訴人之簽名，或非上訴人之親
    筆簽名，而而主張其屬偽造，並否認另有積欠被上訴人該56
    萬5498元部分之貨款；然上訴人既未能舉證證明其所為之自
    認有何與事實不符之處，僅以被上訴人就上訴人有積欠貨款
    56萬5498元部分未盡舉證責任為辯，惟上訴人既不能舉證證
    明其自認有與事實不符，空言再為抗辯，因自認所生之效力
    ，自不因而失效。是被上訴人主張上訴人於88年5、6月間向
    被上訴人購買犬飼料及用品61萬3268元，應屬真實。
  (二)被上訴人因向上訴人借款 200萬元，而於85年12月間簽發以
    台灣省合作金庫銀行（下稱合作金庫）為付款人、到期日分
    別為86年3月31日（票號UA0000000號）、同年4月1日（票號
    UA0000000）、同年4月2日（票號UA0000000號）、同年4月3
    日（票號UA0000000號）、面額各為50萬元之支票4紙交付上
    訴人收執，為上訴人所自認，而其中票載發票日為86年4月2
    日（票號 UA0000000號）之支票屆期經提示已獲付款、票載
    發票日為86年3月31日（票號UA0000000號）之支票經提示後
    雖未獲付款，然旋於同年4月2日即已註銷退票紀錄，分別有
    合作金庫銀行台中分行92年9月18日合金中存字第092000631
    6號函、93年3月1日合金中存字第 0930001498號函在卷可稽
    （參原審卷第36與73頁）。上訴人雖稱因其向被上訴人購買
    狗飼料等商品共61萬3258元用以與被上訴人所欠 150萬元其
    中的50萬元之債務相抵銷，上訴人才向銀行取回所提示遭退
    票之付款人合作金庫86年3月31日、票號UA0000000號面額50
    萬元之支票返還予被上訴人，被上訴人才於86年4月2日將該
    支票持向合庫銀行辦理註銷。但事實上50萬的代物清償只有
    這次，此後的另一次88年 8月22日係被上訴人一事兩提，因
    此被上訴人至87年5月時尚欠上訴人100萬元云云。然衡諸常
    情，上訴人持有被上訴人所簽發、票載發票日為86年 3月31
    日（票號 UA0000000號）之支票既經提示不獲付款，如非經
    被上訴人清償或經兩造合意緩期清償，上訴人顯不可能將該
    票據交還被上訴人以供註銷退票紀錄。上訴人雖以該註銷退
    票紀錄之票據，係以被上訴人對上訴人之貨款債權為抵銷，
    然上訴人係於88年5、6月間向被上訴人購買狗飼料等貨物，
    乃在被上訴人註銷退票紀錄之後二年餘，於被上訴人註銷退
    票紀錄時，上訴人既對被上訴人尚未負有貨款債務，焉有可
    能以尚未發生、甚至是否發生尚屬不確定之債務為抵銷之理
    ，上訴人所辯顯不足採。再參諸被上訴人於86年 4月間簽發
    供為支付利息之支票，均係以本金 100萬元為計算之基準，
    該票載發票日為86年3月31日（票號UA0000000號）之支票如
    未經被上訴人清償，則被上訴人積欠上訴人之金額即應為15
    0萬元，而非100萬元，上訴人當無可能接受被上訴人以本金
    100 萬元為基準計算利息；故被上訴人主張係因其交付現金
    予上訴人，而取回該票載發票日為86年3月31日（票號UA000
    0000號）之支票辦理註銷退票紀錄等語，應屬真正。由是，
    則被上訴人所主張，伊向上訴人所借用之 200萬元，經扣除
    上開上訴人提示支票獲付款之50萬元、及伊為取回支票辦理
    註銷退票紀錄而清償之50萬元後，至86年4月2日止，伊尚積
    欠上訴人之借款金額為 100萬元一節，已堪認定。又上訴人
    於87年 4月間曾委託訴外人蘇文正向被上訴人收取借款50萬
    元，亦為上訴人所自認，則再扣除蘇文正代上訴人收取之50
    萬元借款後，於87年 4月間被上訴人積欠上訴人之借款金額
    應為50萬元。從而，被上訴人主張至87年 4月，其對上訴人
    所負借款債務金額為50萬元，亦足採信。
  (三)被上訴人雖另主張兩造曾合意其上揭貨款債權與被上訴人對
    上訴人所負50萬元借款債務相抵銷，上訴人雖自認有以貸款
    與票款相抵銷之事實，但稱抵銷之票款係先前退還票據之款
    項，故被上訴人至87年5月時，尚有100萬元未還予上訴人，
    上訴人乃要求被上訴人87年5月5日當月支付100萬元之利息2
    萬元外，自87年6月10日起須每月支付100萬元之利息 3萬元
    ，故被上訴人於87年 6月10日起改交付大眾銀行支票面額每
    月3萬元予上訴人兌現，作為支付被上訴人所尚欠上訴人100
    萬元之每月利息使用；而被上訴人於87年5月5日時確實仍尚
    欠上訴人 100萬元無誤，此亦可由被上訴人於原審所提作為
    支付利息之支票中，自87年10月 5日起被上訴人於大眾銀行
    之支票已拒絕往來，但被上訴人為支付上訴人利息，被上訴
    人特別向大眾銀行申請「拒往後申請兌付專戶」兌付予上訴
    人，當時上訴人並不知被上訴人之大眾銀行支票已遭拒絕往
    來，可証因被上訴人仍積欠上訴人 100萬元，否則豈願繼續
    支付利息；又因被上訴人尚欠上訴人 100萬元，故最後被上
    訴人以付款人大眾銀行88年4月1日及88年4月3日支票各50萬
    元二張計 100萬元，換回86年4月1日及86年4月3日之合作金
    庫面額各50萬元支票，作為上述 100萬元欠款的將來欲供兌
    現用以償還，被上訴人另有交付本票50萬元兩張計 100萬元
    作為擔保，但是經提示時該二張各50萬元之大眾銀行支票卻
    被拒往退票，故被上訴人尚欠上訴人 100萬元，抵銷之票款
    係先前退還票據之款項，與86年4月以後被上訴人所欠之100
    萬元借款無關云云。惟查，被上訴人因向上訴人借款所簽發
    、以合作金庫為付款人之4紙支票，於86年4月間經上訴人提
    示兌現及因取得現金而交還被上訴人各乙紙，已如前述，因
    而至86年4月2日止，被上訴人積欠上訴人之借款金額為 100
    萬元，而上訴人係於88年5、6月間始對被上訴人負有貨款債
    務，已在上訴人提示兌現及交還支票各乙紙之後二年餘，則
    兩造合意以上訴人所負貨款債務與其對原告之票款債權相互
    抵銷者，當非前述於86年4月2日經被上訴人持以辦理註銷退
    票紀錄之支票至明；則上訴人抗辯兩造合意抵銷者係先前之
    票款、與86年4月2日以後被上訴人所尚欠之 100萬元債務無
    關。上訴人雖稱於85年12月30日許，用台中市○區○○路15
    5號上訴人房屋，由被上訴人當保証人，向銀行擔保借貸397
    萬元給被上訴人，被上訴人其後陸續還款一百多萬元，此部
    分不在本件85年所借二筆整數各借100萬元共計200萬元正之
    範圍內，因此尚欠上訴人 200萬元云云，然上訴人對此並無
    法舉證以實其說，則上訴人抗辯其貨款債務所抵銷者係先前
    對被上訴人之票款債權，即難逕信為真。是被上訴人主張兩
    造係合意以其對上訴人之系爭貨款債權與被上訴人於87年 4
    月之後所尚欠上訴人之50萬元借款債務相抵銷等語，亦堪信
    為真正。足見被上訴人向上訴人所借之 200萬借款債務，應
    於88年5、6月上訴人向被上訴人購買犬飼料及用品後，於兩
    造合意以上訴人之50萬元借款債權與被上訴人之系爭貨款債
    權相互抵銷時，即屬清償完畢，無庸置疑。
  (四)上訴人復舉出下列事實為據，用以證明被上訴人之陳述前後
    矛盾，內容不符：1.被上訴人起訴時主張：「被上訴人向上
    訴人借款100萬，已交付支票2紙，票面金額各50萬元，及票
    面金額50萬元本票貳紙為押票，但被上訴人借款之 100萬元
    ，其中50萬元，上訴人已於『87年 4月』委由訴外人蘇文正
    向被上訴人收取，餘欠50萬元，於88年間已由上訴人要求以
    代物清」。2.被上訴人93年1月8日之聲明狀之事實理由第一
    點改主張：「上訴人明知持有被上訴人簽發之票據，面額各
    50萬元，其中50萬元上訴人已於『88年4月7日』委託訴外人
    蘇文正向被上訴人取回借款，餘欠50萬元為被上訴人代物清
    償64萬3258元，‧‧‧。」。3.被上訴人又於原審93年6月1
    日開庭時承稱：「委託蘇文正轉交給上訴人50萬元的時間是
    87年 4月初。」4.被上訴人在原審之準備書(二)狀主張：「本
    案系爭之 100萬元之外，被上訴人於86年間曾向上訴人另借
    二筆各50萬元，並簽發二張合作金庫之支票交予上訴人」，
    並附於該狀證一支票存根為合作金庫票號 NO：0000000號、
    及 NO：0000000號等內容，而此二張支票係被上訴人主張於
    85年所借 200萬元時所交付之四張50萬元合庫支票其中的二
    張，與被上訴人於原審92年9月2日開庭時所稱：「在85年向
    上訴人借 200萬元，我在85年12月31日開出四張支票（按指
    合庫的支票），面額共 200萬元清償，支票到期日分別為86
    年 3月31日、4月1日、4月2日及4月3日。」云云；惟前揭上
    訴人所主張之事實，僅係被上訴人對於事實發生各個不同階
    段所為之陳述，核與其前面經認為之陳述及調查之結果相符
    ，其間並無任何反覆不實之處。
  (五)按無法律上之原因而受利益，致他人受損害者，應返還其利
    益。雖有法律上之原因，而其後已不存在者，亦同。受領人
    於受領時，知無法律上之原因或其後知之者，應將受領時所
    得之利益，或知無法律上之原因時所現存之利益，附加利息
    ，一併償還，民法第179條、第182條第 2項分別定有明文。
    又民法第180條第3款所謂非債清償，須債務人所為給付，出
    於任意為之者，始足當之。若因避免強制執行或為其他不得
    已之事由，而為給付者，雖於給付時，明知債務不存在，仍
    非不得請求返還（最高法院81年度台上字第2123號判決參照
    ）。查被上訴人對上訴人所負之借款債務金額，先後已於86
    年間清償100萬元、於87年4月間上訴人委由蘇文正向被上訴
    人收回借款50萬元，自87年 4月間上訴人委由蘇文正收回50
    萬元起，被上訴人對上訴人所負借款債務僅餘50萬元，已詳
    如前述，則被上訴人於87年 4月初簽發如原審判決附表所示
    、面額合計23萬元之支票12紙交付上訴人，以支付87年 5月
    起至同年12月借款本金金額為 100萬元之利息，上訴人就其
    中超過債權金額50萬元部分之利息11萬5000元，自屬無法律
    上原因而受利益，致被上訴人受有多支付該部分利息之損害
    ，則被上訴人依不當得利之法律關係訴請上訴人返還，自屬
    有據。
  (六)次按，抵銷，應以意思表示，向他方為之；其相互間債之關
    係，溯及最初得為抵銷時，按照抵銷數額而消滅，民法第33
    5條第1項定有明文。查被上訴人對上訴人之貨款債權61萬32
    68元，既於88年5、6月間經兩造合意與被上訴人對上訴人所
    負之借款債務50萬元抵銷，是被上訴人對上訴人之貨款債權
    61萬3268元、及上訴人對被上訴人之借款債權50萬元即同歸
    消滅，亦即被上訴人對上訴人之貨款債權61萬3268元已因抵
    銷而失其存在，上訴人對被上訴人之50萬元借款債權亦因抵
    銷而不存在。由之被上訴人因上訴人於92年 7月18日委由訴
    外人黃進訊持被上訴人所簽發之票據再向原告收取50萬元，
    主張兩造間之抵銷不生效力，而請求被告給付已消滅之貨款
    61萬3268元，即屬無據，不應准許；然上訴人對被上訴人之
    50萬元債權消滅後，猶委由訴外人黃進訊持被上訴人所簽發
    支票據再向被上訴人收取50萬元，致被上訴人迫於取回票據
    之需要，不得已而再支付50萬元於黃進訊轉交上訴人，則上
    訴人就其委由黃進訊再向被上訴人收取之50萬元部分，即屬
    無法律上原因受有利益，致被上訴人受有損害，乃屬不當得
    利，則被上訴人依不當得利之法律關係，請求上訴人返還所
    受之利益50萬元，亦屬有據。上訴人雖又表示，被上訴人在
    原審時93年 3月30日言詞辯論時稱：「當時只有就票款的部
    分達成協議」，則因上訴人對被上訴人自88年1月起至92年7
    月18日止之100萬元欠款利息共計165萬元均尚未要求被上訴
    人清償，主張抵銷云云；然上訴人對於被上訴人之 100萬元
    債權並不存在，業如前述，故其主張抵銷，為無理由。
五、綜上所述，被上訴人依買賣之法律關係，請求上訴人給付貨
    款61萬3268元部分雖無理由，惟被上訴人另依不當得利之法
    律關係，訴請上訴人返還溢收之利息11萬5000元、及於被上
    訴人清償債務後復委由訴外人黃進訊多收取之50萬元，並就
    該50萬元部分請求上訴人自起訴狀繕本送達翌日起附加法定
    利息一併償還，則屬有據。從而，被上訴人請求上訴人給付
    61萬5000元及其中50萬元自92年 6月25日（即起訴狀繕本送
    達翌日）至清償日止，按週年利率百分之 5計算之法定遲延
    利息，自屬正當。原審為上訴人敗訴之判決，核無違誤，上
    訴意旨指摘原判決不當，求予廢棄，為無理由。
六、本件判決之結果已臻明確，兩造其餘攻擊防禦方法及舉證，
    經審酌均於判決結果無影響，爰不一一論述，附此敘明。
七、據上論結，本件上訴為無理由，依民事訴訟法第449條第1項
    、第78條，判決如主文。
中    華    民    國    95    年    2     月    21    日
                    民事第三庭審判長法  官  陳照德
                                    法  官  蔡王金全
                                    法  官  陳成泉
以上正本係照原本作成。
不得上訴。
                                    書記官  許哲禎
中    華    民    國    95    年    2     月    23    日
                                                      Ｂ


司法院資訊處製作；財團法人民間司法改革基金會備份。
